【裁判字號】    98,訴,38
【裁判日期】    980324
【裁判案由】    違反槍砲彈藥刀械管制條例等
【裁判全文】
臺灣宜蘭地方法院刑事判決                98年度訴字第38號
公  訴  人  臺灣宜蘭地方法院檢察署檢察官
被      告  甲○○
指定辯護人  本院公設辯護人  丙○○
上列被告因違反槍砲彈藥刀械管制條例等案件，經檢察官提起公
訴（97年度偵字第647號），本院判決如下：
    主  文
甲○○未經許可，持有子彈，處有期徒刑貳月，如易科罰金，以
新台幣壹仟元折算壹日，併科罰金新台幣伍仟元，如易服勞役，
以新台幣壹仟元折算壹日。
被訴強制未遂部分無罪。
    犯  罪  事  實
一、甲○○明知具有殺傷力之各式彈藥，未經中央主管機關許可
    ，不得持有。竟基於持有子彈之犯意，於民國96年10月間某
    日（起訴書誤載為97年1月初起），在宜蘭縣大同鄉某處山
    區工寮內，拾獲不能證明為他人遺失物或離本人所持有之物
    之制式霰彈20顆（起訴書誤載為1顆），而置於宜蘭縣大同
    鄉南山村埤南巷21號住處持有之。嗣於97年2月2日下午4時
    15分為警於上開住處查獲制式霰彈1顆（其餘19顆業為甲○
    ○打獵用罄）。
二、案經宜蘭縣政府警察局三星分局報請台灣宜蘭地方法院檢察
    署檢察官偵查起訴。
    理  由
一、被告甲○○對於上開犯行，於警訊、偵查及本院審理中均坦
    承不諱，且有霰彈1顆扣案可證。又扣案霰彈係口徑12GAUGE
    之制式霰彈，經試射，可擊發，認具殺傷力，有內政部警政
    署刑事警察局97年3月26日刑鑑字第0970022098號槍彈鑑定
    書在卷可稽，事證明確，被告犯行應堪認定。
二、按被告持有槍枝部分雖適用槍砲彈藥刀械管制條例第20條之
    規定而不以刑罰處罰（詳如後述），惟子彈並不適用該條除
    罪之規定。再者，被告所持有之子彈與槍枝係不同時間所持
    有，且屬制式子彈，是仍應就被告持有子彈依法科以刑罰。
    核被告所為，係犯槍砲彈藥刀械管制條例第12條第1項未經
    許可持有子彈罪。爰審酌被告因打獵之用而持有上開子彈、
    對社會治安所造成之威脅、其生活狀況、智識程度不佳，及
    犯罪後坦承犯行之態度等一切情狀，量處如主文所示之刑，
    並諭知易科罰金之折算標準，及併科罰金暨諭知易服勞役之
    折算標準。扣案霰彈1顆，業經試射，僅餘彈殼，已非違禁
    物，其餘19顆業為被告打獵用罄，爰均不予宣告沒收。
三、公訴意旨另以：
（一）被告具泰雅族原住民身份，明知具有殺傷力之各式槍砲，
      未經中央主管機關許可，不得持有。竟自97年1月初起，
      在宜蘭縣大同鄉南山村埤南巷21號住處，未經許可而持有
      公告管制之土造長槍1枝（槍枝管制編號：0000000000號
      ），因認被告涉犯槍砲彈藥刀械管制條例第8條第4項之未
      經許可持有槍枝罪嫌。
（二）被告與乙○○為甥姑關係，因被告之父於六、七年前過世
      後，登記在其祖母名下之土地係由乙○○負責耕作，甲○
      ○為向乙○○索討土地，竟於97年2月2日下午4時30分許
      ，在宜蘭縣大同鄉南山村埤南巷21號住處後方，持上開土
      造長槍1枝脅迫乙○○將其耕作之土地交出，嗣經乙○○
      報警而未得逞，因認被告涉犯刑法第304條第1項、第2項
      之強制未遂罪嫌。
四、檢察官起訴被告涉犯上開罪嫌，無非以扣案土造長槍1把、
    內政部警政署刑事警察局槍彈鑑定書、乙○○之證述等資為
    論據。訊據被告堅詞否認有何違反槍砲彈藥刀械管制條例之
    犯行，辯稱：伊是原住民，本件之槍枝係伊工作之餘打獵所
    用，打獵係原住民之生活習慣；另伊並未持槍脅迫乙○○交
    出土地等語。
五、關於未經許可持有槍枝罪嫌部分，本院之判斷如下：
（一）按原住民未經許可持有自製之獵槍，供作生活工具之用者
      ，處新臺幣2,000元以上20,000元以下罰鍰，槍砲彈藥刀
      械管制條例有關刑罰之規定，不適用之，槍砲彈藥刀械管
      制條例第20條第1項定有明文。且查，我國槍砲彈藥刀械
      管制條例於72年6月27日制定公布以來，迄至86年11月24
      日前，雖已意識到原住民之生活文化異於一般社會主流，
      而有就「專供生活習慣特殊國民之生活工具」另訂管理辦
      法之授權，然對違反規定之「生活習慣特殊國民」仍施以
      刑罰制裁。嗣於86年11月24修正公布槍砲彈藥刀械管制條
      例，其中增列第20條：「原住民未經許可，製造、運輸、
      陳列或持有自製之獵槍，供作生活工具之用者，減輕或免
      除其刑，並不適用前條之規定（指第19條有關強制工作部
      分）」之規定，其修法意旨為：「基於原住民所自製之獵
      槍係屬傳統習慣專供獵捕維生之生活工具，且其結構、性
      能及殺傷力，均遠不及制式獵槍，為恐原住民偶一不慎，
      即蹈法以第八條相加，實嫌過苛，爰增訂得減輕或免除其
      刑規定，並得排除本條例強制工作之適用」（立法院公報
      第86卷第43期第226-227頁），依此說明可知，立法者所
      著眼者除原住民傳統習慣之維護外，原住民自製獵槍之殺
      傷力不及於制式獵槍亦為修法放寬之關鍵之一，至於槍枝
      之擊發方式則非考慮之重點。此次修法雖已較修法前寬鬆
      ，然意義上仍是將原住民持有槍枝之傳統評價為犯罪行為
      。直至90年11月14日修正公布後之槍砲彈藥刀械管制條例
      第20條第1項規定：「原住民未經許可，製造、運輸或持
      有自製之獵槍或漁民未經許可，製造、運輸或持有自製之
      漁槍，供作生活工具之用者，處新臺幣二萬元以下罰鍰，
      本條例有關刑罰之規定，不適用之。」始對原住民使用獵
      槍之行為予以除罪化，其修法意旨在於：「一、屬於供作
      生活上及文化上工具之用，而無據為犯罪工具的意圖。二
      、未經許可者應循本條文第三項授權命令的行政罰及其行
      政程序予以補正即可。三、以落實憲法增修條文及符合本
      條例多元文化主義的政策目標與規範意旨。」（立法院公
      報第90卷第53期第360頁）、「原住民使用獵槍有其生活
      上之需要，以法律制裁持有生活必需品之行為，是對原住
      民人權之嚴重傷害，況且，這也是原住民文化傳承生活方
      式重要之一環．．．這次修正將原住民基於生活需要而持
      有獵槍之行為除罪化，原住民持有獵槍者只要登記即可合
      法，而未經登記者則以行政罰加以處罰，這不但符合行政
      程序法之規定，也保障了原住民基本之生活權益。」（立
      法院公報第90卷第53期第367頁）
（二）經查，被告自97年1月間持有上開槍枝之事實，業據被告
      坦承不諱。其所持有之土造長槍1把經送鑑定結果，認係
      由具擊發機構之木質槍身及土造金屬槍管組合而成，擊發
      功能正常，可供擊發口徑12GAUGE之制式霰彈使用，具殺
      傷力，有內政部警政署刑事警察局97年3月26日刑鑑字第
      0970022098號槍彈鑑定書在卷可稽，是被告未經許可，持
      有可發射金屬具有殺傷力槍枝等情，固堪認定。
（三）惟查，被告係泰雅族山地原住民，有戶籍謄本在卷可參。
      又扣案槍枝1把係屬土造長槍，以木質槍身及土造金屬槍
      管組合而成，已如前述。而觀諸卷附照片所示，扣案土造
      長槍之外型簡單、結構簡略、材質亦屬粗糙，甚至有氧化
      、鏽蝕之情形，而被告自承裝填子彈之方式係將槍機折開
      後置入子彈，是該槍枝應堪認係原住民簡易自製之槍枝無
      訛。又被告於本院審理中陳稱：獵槍是用來打獵的等語，
      核與山地原住民族捕獵之風俗習慣與社會普遍之認知相符
      ，足認被告持有槍枝確係供日常狩獵所用。再者，被告於
      本院審理時陳稱：伊平常砍菜，一年也只有四、五個月可
      以做，工作之餘就去打獵等語，是被告持有槍枝用以狩獵
      確有助其日常生活之維繫。被告雖未經許可持有上開槍枝
      ，惟揆諸上開說明，被告之行為符合槍砲彈藥刀械管制條
      例第20條之規定，僅有行政罰，而無刑罰之適用。惟公訴
      人認此部分與前開論罪科刑部分為想像競合犯，為裁判上
      一罪之關係，爰不另為無罪之諭知。
六、關於強制未遂罪部分，本院之判斷如下：
（一）證人乙○○於本院審理時結證：被告酒後因土地關係與伊
      爭吵，發生推擠，伊至派出所報警，希望警察可以制止被
      告，伊沒有看到被告拿長槍出來，且二人亦僅是純粹爭吵
      ，被告沒有出言恐嚇。伊報案後，才有鄰居告訴伊被告拿
      槍，但伊沒有看到。伊是因為被告酒後糾纏吵鬧才報警，
      並非因遭被告恐嚇、脅迫而報警等語明確。核以證人乙○
      ○於警訊中亦為相同之陳述，顯見證人乙○○於本院證述
      內容應屬實在，而非曲意迴護被告之詞。再參以證人即警
      員丁○○到院結證稱：伊接獲通報趕至現場處理時，見被
      告持有一把槍枝，對一名老太太以原住民話大吼大叫，當
      時乙○○在派出所，不在現場等語明確，亦與證人乙○○
      所述相符。是被告辯稱伊並未持槍恐嚇被害人交出土地等
      語，應屬可採。
（二）綜上所述，本院認依公訴人所舉證據，不能證明被告有強
      制未遂之犯行。此外，復查無證據證明被告涉犯公訴人所
      指之上開犯行，不能證明被告犯罪，此部分依法應為無罪
      之諭知。
據上論斷，應依刑事訴訟法第299條第1項前段、第301條第1項，
槍砲彈藥刀械管制條例第12條第4項，刑法第11條前段、第41條
第1項前段、第42條第3項，判決如主文。
本案經檢察官張立言到庭執行職務
中    華    民    國    98    年     3    月    24    日
                  刑事第二庭   審判長法  官  黃永勝
                                     法  官  鄭貽馨
                                     法  官  謝佩玲
以上正本證明與原本無異。
如不服本判決應於收受送達後十日內向本院提出上訴書狀，並應
敘述具體理由；其未敘述上述理由者，應於上訴期間屆滿後二十
日內向本院補提理由書(均須按他造當事人之人數附繕本)「切勿
逕送上級法院」。
                                     書記官  李玉雲
中    華    民    國    98    年    3     月    24    日
附錄本案論罪科刑法條全文：
槍砲彈藥刀械管制條例第12條第4項
未經許可，持有、寄藏或意圖販賣而陳列子彈者，處5年以下有
期徒刑，併科新台幣300萬元以下罰金。


司法院資訊處製作；財團法人民間司法改革基金會備份。
